臺灣高等法院刑事判決
110年度上訴字第2198號
上  訴  人  
即  被  告  陳振緯


選任辯護人  黃雅羚律師
上列上訴人即被告因殺人未遂案件，不服臺灣基隆地方法院109
年度訴字第420號，中華民國110年3月10日第一審判決（起訴案
號：臺灣基隆地方檢察署108年度少連偵續字第1號、108年度偵
續字第49號），提起上訴，本院判決如下：
    主  文
原判決關於陳振緯部分撤銷。
陳振緯共同犯殺人未遂罪，處有期徒刑伍年捌月。另案扣案之改
造手槍壹支（含彈匣壹個，槍枝管制編號○○○○○○○○○○號）及仿造
手槍壹支（含彈匣壹個，槍枝管制編號○○○○○○○○○○號）均沒收。
    事  實
一、余宗憲於民國108年6月9日晚間，在新北市瑞芳區金如意卡
    拉OK與𡍼永祥有口角糾紛而遭毆打，陳振緯即以電話聯絡高
    亞聖，高亞聖再以電話通知陳俊宏等人前往金如意卡拉OK，
    謀議欲向𡍼永祥尋釁。適先前曾有綽號「昌哥」之成年男子
    寄放背包1只在陳俊宏住處內，陳俊宏即於出門前，開啟該
    背包，見背包內置有具殺傷力仿半自動手槍製造之改造手槍
    （含彈匣1個，槍枝管制編號0000000000，下稱A1手槍）1支
    、具殺傷力仿美國INTERDYNAMIC廠KG-99型口徑9×19mm制式
    半（全）自動手槍製造之仿造手槍（含彈匣1個，槍枝管制
    編號0000000000，此手槍外觀類似衝鋒槍，下稱A2手槍）1
    支（下稱本案手槍2支），及適用於本案手槍2支之子彈數顆
    ，陳俊宏即基於持有上開具殺傷力之手槍及子彈之犯意，持
    有本案手槍2支及子彈數顆，並攜往金如意卡拉OK而與余宗
    憲等人會合。余宗憲、陳俊宏、真實姓名年籍不詳綽號「阿
    安」之人（余宗憲、陳俊宏業經本院以109年度上訴字第172
    7號論處罪刑在案）、陳振緯、高亞聖、徐立仁、吳忠信、
    周文鴻（高亞聖、徐立仁、吳忠信、周文鴻均經原審為公訴
    不受理判決確定）、不知詳情之俞博皓、吳國偉（俞博皓、
    吳國偉由檢察官另為不起訴處分）、少年吳○諺、嚴吳○昱（
    吳○諺、嚴吳○昱另由原審少年法庭審理），即分別乘車或騎
    乘機車，於108年6月10日凌晨1時許，前往𡍼永祥友人即李
    文宏之新北市○○區○○○○路00號住處（下稱本案住處）前，余
    宗憲、陳振緯、徐立仁、吳忠信攜帶球棒下車、高亞聖攜帶
    電擊棒下車、周文鴻攜帶辣椒水噴霧下車，陳俊宏攜帶A1手
    槍及子彈下車，阿安則自陳俊宏處取得並攜帶A2手槍及子彈
    下車，其餘同行之人亦均下車，原分別在本案住處外之李文
    宏、吳思漢及另2人、在本案住處客廳內之𡍼永祥、乙○○、
    甲○○及另7人，因見其等在外叫囂，周文鴻又持辣椒水噴霧
    向屋內射擊，故除吳思漢於本案住處客廳置物櫃內，取出可
    發射辣椒水之空氣槍1把，朝屋外發射，欲阻止余宗憲等人
    進入外，其餘人士均往房屋內側閃避。余宗憲、陳振緯於抵
    達現場前之不詳時間，業已知悉陳俊宏攜帶A1手槍及子彈、
    阿安攜帶A2手槍及子彈之事，且其等與陳俊宏、阿安均知悉
    本案住處內對方多人均在本案手槍2支射程可及範圍內，可
    預見若朝屋內開槍，極可能會因近距離之強大殺傷力，而擊
    中屋內某人身體重要部位而造成死亡之結果，竟不顧此後果
    之發生，而共同基於非法持有上開槍、彈及殺人之不確定犯
    意聯絡，在本案住處大門前，由陳俊宏及阿安分別取出A1手
    槍、A2手槍，經余宗憲、陳振緯指揮後，分別持槍朝屋內射
    擊數槍，余宗憲、陳振緯嗣則持球棒進入屋內，與屋內之李
    文宏、吳思漢發生衝突。嗣後陳振緯離開至屋外示意陳俊宏
    入內，陳俊宏即持A1手槍進入屋內，經陳振緯指揮後，接續
    在本案住處客廳往前射擊數槍。因陳俊宏及阿安持槍射擊之
    行為，致𡍼永祥受有腹部穿刺傷併小腸及腸系膜穿孔、第三
    腰椎及胸骨骨折等傷害，乙○○受有右膝槍傷合併右股骨粉碎
    性骨折及軟組織嚴重受損等傷害、甲○○受有左小腿槍傷合併
    左側脛骨幹開放性骨折、右側腹槍傷之傷害，幸均未發生死
    亡之結果。余宗憲等人於事發後旋即逃離現場，嗣經員警據
    報於同日在本案住處扣得已擊發之彈殼14顆、彈頭3顆、包
    衣1個等物，另循線扣得陳俊宏持有之本案手槍2支等物，乃
    查悉上情。
二、案經𡍼永祥、乙○○、甲○○訴由新北市政府警察局瑞芳分局移
    送臺灣基隆地方檢察署（下稱基隆地檢）檢察官偵查起訴。
    理  由
壹、程序事項
    按被告以外之人於審判外之陳述，雖不符刑事訴訟法第159
    條之1至159條之4之規定，而經當事人於審判程序同意做為
    證據，法院審酌該言詞陳述或書面陳述做成時之情況，認為
    適當者，亦得為證據；又當事人、代理人或辯護人於法院調
    查證據時，知有刑事訴訟法第159條第1項不得為證據之情形
    ，而未於言詞辯論終結前聲明異議者，視為有前項之同意，
    刑事訴訟法第159條之5定有明文。經查，檢察官、被告陳振
    緯（下稱被告）及其選任辯護人於本院審判程序時均未對證
    據能力有所爭執（本院卷第66、97至115頁），供述證據部
    分視為同意作為證據，本院審酌各該證據做成或取得時狀況
    ，並無顯不可信或違法取得等情況，且經本院依法踐行證據
    調查程序並認為適當，而有證據能力；其餘資以認定本案犯
    罪事實之非供述證據，亦查無違反法定程序取得之情形，依
    刑事訴訟法第158條之4之反面解釋，亦有證據能力。
貳、實體事項
一、認定犯罪事實所憑之證據及理由
    訊據被告固坦承其於上揭時、地，因余宗憲與𡍼永祥間之糾
    紛，而攜帶球棒至本案住處與𡍼永祥等人發生衝突，並有傷
    害行為，然矢口否認有何殺人未遂及持有槍、彈之犯行，辯
    稱：108年6月9日那天是余宗憲被打，我打電話給高亞聖說
    這件事，並要找對方理論，大家先在金如意卡拉OK集合，分
    2台車去本案住處，抵達時間是108年6月10日凌晨1時許，我
    帶的球棒是車上的，不知道是誰的，車上都會放，我跟著余
    宗憲下車，余宗憲也有拿球棒，我與余宗憲往本案住處前進
    ，不知道當時其他人在做什麼，屋內有人放狗出來、持應該
    是辣椒槍的東西對外射擊，後來我跟余宗憲衝進去，與李文
    宏、吳思漢發生衝突，余宗憲持球棒攻擊，李文宏以音箱阻
    擋，吳思漢手上有1把菜刀，有要砍余宗憲的意思，我有拿
    球棒丟向對方，也有拿1個紅色小型沙發丟對方，我承認有
    傷害；我進屋後有聽到槍聲，對方應該也有射擊，我不知道
    陳俊宏那時有拿槍，陳俊宏好像有對裡面射擊的動作，我不
    知道他有槍，陳俊宏進入屋內第二次開槍時我才知道他有槍
    ，但我不知道他會開槍，我沒有叫他開槍，當時我沒看到有
    人中槍，之後我們全部的人就離開現場云云。被告辯護人則
    以：原判決認定108年6月9日晚上，衝突原因是在金如意卡
    拉OK，余宗憲跟𡍼永祥發生口角，余宗憲被打後，就去李文
    宏的住處。被告找高亞聖，高亞聖再找其他人，原審認從10
    8年6月10日凌晨開始，余宗憲、被告在抵達現場之前就知道
    陳俊宏、阿安有帶手槍。但卷證內並沒有可以證明被告抵達
    現場前就知道他們攜帶手槍的證據。他們行兇的工具有電擊
    棒、球棒等，余宗憲說「我不知道陳俊宏有帶手槍，我只知
    道要去叫李文宏給個交代」，高亞聖說「我當下才知道陳俊
    宏有帶槍」。徐立仁他也說不知道有帶槍的事實。陳俊宏於
    本院審理時，他說他沒有跟高亞聖說他有帶槍，在金如意卡
    拉OK時也沒有跟現場的人說他有帶槍，陳俊宏說「當時我去
    的時候，現場鬧轟轟的，沒有人問我，我只是背了一個大的
    袋子」，陳俊宏背包背了兩支手槍，他沒有告訴任何人，他
    只是去打架，當時開了兩部車過去，被告是駕駛人，余宗憲
    坐在副駕駛，他們都不知道。且從金如意卡拉OK到李文宏住
    處，只有三分鐘車程，車上只有余宗憲一直在罵，其他的事
    情都沒有提到。同車的人沒有人知道其帶槍，車上是黑的，
    當時是晚上，是原審認抵達前被告等人就知道帶槍實無其他
    事證佐證。被告是否有殺人未遂還是傷害未遂？余宗憲跟𡍼
    永祥起口角，是否引起殺人動機？𡍼永祥說認識被告，但是
    不熟，也沒有起衝突的狀況，衝突那天他只說有膽不要走。
    余宗憲說他有通知被告請他找朋友一起過去，他連被告聯絡
    誰都不知道。高亞聖是接到被告電話，他說被告叫我找人，
    我就找人來，我們只有說要在哪裡集合，沒有說可能會打起
    來。所以大家準備的是球棒、電擊棒，或是空手，被告實無
    殺人之意思。抵達現場後余宗憲第一個下車，被告第二個下
    車，其他人在後面，犯意是否有從傷害轉為殺人？實有疑問
    。原審勘驗影像部分，衝突從1：08：53到結束1：09：53，
    一分鐘的時間。到達現場後，陳俊宏有在屋外開槍，他說事
    前帶了兩把槍防身，因為對方有人從門縫開槍，所以他才拿
    出來，有人拿槍對他們射擊，他驚慌才拿槍，對方先放狗開
    槍，他慌了才開槍，當時沒有人叫他開槍。當天他是一支槍
    放在身上，另外一支是放在袋子裡面，他聽到對方開槍，他
    才組起來，槍彈本來是分開的，被告沒有叫他開槍。被告是
    否有叫陳俊宏開槍？此部分要參考所用工具、被害人是否難
    以防備、加害的部位、攻擊是否猛烈等。警方到現場的照片
    可知，第一波是在屋外開槍，之後陳俊宏有進入屋內，勘驗
    筆錄可知他槍口是朝地上，他發現他們退出來，陳俊宏也退
    出來，後來是有其他人發現有人落單，才又返回，才有第二
    波陳俊宏再進屋內的狀況，當時被告剛好在門口，所以他們
    一起進入，站在茶几處。照片裡有魚缸、沙發，當時躲的人
    有乙○○、𡍼永祥、甲○○，比較外圍的是余宗憲、吳思漢拿著
    菜刀，李文宏在裡面，本來是他拿菜刀，後來被吳思漢搶走
    。吳思漢跟余宗憲對峙，李文宏再去拿杓子。第一次陳俊宏
    在屋外開槍，乙○○他躲避的情形，他說當時那個情況就是有
    人進來，有聽到槍聲，他是第一個中彈，他腿部覺得怪怪的
    ，跑到魚缸後面，中彈後就躲在那邊，就是履勘現場編號75
    的位置，之後是𡍼永祥，乙○○也是中彈，他們躺在那邊，接
    下來旁邊之後還有甲○○，那時候他們3人都躲在那裡，甲○○
    在桌子旁邊，𡍼永祥在我膝蓋那邊。陳俊宏在屋外開槍，甲
    ○○說，一開始4個人叫囂，進來砸東西後沒多久，我就聽到
    槍聲，他就往屋裡跑，走到魚缸那個位置魚缸在我的背面，
    那時候我的腳被打了兩槍，他就倒在魚缸前面，我往廚房的
    方向爬過去。他承認走過去的位置，呈現的狀況是在魚缸前
    面倒地，我就往後爬，可以看出倒地是雙手往後撐著身體。
    𡍼永祥他描述陳俊宏屋外開槍部分，他說案發時不知道有多
    少人滋事，只有聽到余宗憲的叫罵聲，之後就是槍聲，他中
    彈後就趴在地上，我跑去裡面中途中彈，我就趴在地上，倒
    的地方是編號75，那裡有椅子，我旁邊有乙○○、甲○○。李文
    宏說一開始對方在屋外有開槍，後來對方進來，他跑去廚房
    ，他有拿菜刀，但是被搶走了，當時一樓有3人中彈。陳俊
    宏在屋外開槍部分，被告不知道陳俊宏攜帶槍枝。陳俊宏二
    度進入屋內，在茶几處開槍，他說有看到穿橘色的人不知道
    是誰，吳思漢跟穿橘色衣服的人對峙，在走道上面，一個拿
    菜刀，一個是球棒，一個要打一個要揮，之後他們跑掉，余
    宗憲說他進去跟李文宏對峙時，李文宏原本在他前面，他有
    跟他打，李文宏用音響丟他，他用球棒打對方，打到對面的
    走廊，就是進入到廚房，廚房的走道，剛好打到紅色椅子的
    旁邊，他在與李文宏對峙的時候，有一個拿菜刀的，作勢要
    砍他，當天衝突時被告在他後面，他有跟拿菜刀的人對峙有
    打起來，吳思漢突然衝過來，拿菜刀要砍他，他就縮回去，
    之後就聽到槍聲。然後我轉頭看，我就退出了，我聽到槍聲
    時，看到拿菜刀的人他在看外面，所以我就轉頭看，我看到
    的時候，陳俊宏在前面，被告是從門口要進來，後來陳俊宏
    邊開槍邊後退。甲○○說第二次中槍是左腿已經斷了，後退的
    時候，槍手進來打到他的腹部，他就倒了。屋裡的人有說要
    讓你死這句話我不知道是誰講的，不確定是否是穿白色衣服
    的人講的。交互詰問時他說不知道當時他們是站在一起，打
    死他那句話我沒有印象，他已經轉變他的供詞。他看到穿橘
    色衣服的人跟人對峙，他在靠近冰箱的地方，穿橘色衣服的
    男子沒有傷害他，李文宏他說菜刀被別人拿走，就回去拿湯
    杓。從這些人的描述，陳俊宏二度進入茶几開槍，陳俊宏說
    回神看到有人拿菜刀要砍余宗憲，所以他進入屋內開槍，被
    告沒有叫他開槍，也沒有跟他說什麼，有人拿菜刀他才開槍
    ，因為看到吳思漢要砍余宗憲才開槍，沒有人叫他開槍。他
    在外面看到對方要拿東西要打余宗憲。當時沒有看到甲○○，
    隔著沙發看不到。吳思漢說拿菜刀跟余宗憲對峙，甲○○乙○○
    倒在我後面，後來李文宏菜刀被我拿走，對峙沒多久，他們
    開完槍就跑了，從這些人的供述內容可以知道，站在茶几的
    位置，有沙發高度，前面有余宗憲、吳思漢，他看得到他嗎
    ？只憑著甲○○的講述，就認定二度開槍是這樣的狀況，原審
    忽視余宗憲吳思漢互砍的情形。被告到底有沒有說給他死？
    甲○○、吳思漢說有聽到被告叫陳俊宏開槍，但是現場還有乙
    ○○、𡍼永祥、李文宏，甲○○交互詰問後說忘記誰講的。乙○○
    他說他沒有聽到有人講，他是躺在沙發後面，過程中沒有人
    說要給他死，𡍼永祥也是說沒有聽到，李文宏說沒有聽到有
    人說要給他死。共同正犯要對不是自己實施的行為負責任，
    但是前提要有犯意聯絡或精密的計畫，衝突一分鐘，如果事
    前知道他們有帶槍，應該請他們去掃射，陳俊宏開槍不管是
    為了反擊吳思漢也好，第二次開槍是看到他們拿刀，故被告
    他沒有殺人的犯意，以及事前知道他有攜帶槍枝的事實。被
    告只負責傷害的部分云云為被告置辯。惟查：
　㈠余宗憲於108年6月9日晚間，在金如意卡拉OK與𡍼永祥有口角
    糾紛而遭毆打，被告即以電話聯絡高亞聖，高亞聖再以電話
    通知陳俊宏等人前往金如意卡拉OK，謀議欲向𡍼永祥尋釁，
    眾人前往金如意卡拉OK會合後，即於108年6月10日凌晨1時
    許，抵達本案住處，余宗憲、被告、徐立仁、吳忠信攜帶球
    棒下車、高亞聖攜帶電擊棒下車、周文鴻攜帶辣椒水噴霧下
    車等節，業據被告、周文鴻、高亞聖於原審審理時、余宗憲
    、徐立仁、吳忠信於偵訊時供承無訛（原審卷一第166至168
    頁，108年度少連偵續字第1號卷〈下稱偵續1號卷〉第167至17
    1頁），互核相符，首堪認定。
　㈡又被告等人抵達本案住處時，本案住處外有李文宏、吳思漢
    及另2人、本案住處客廳內則有𡍼永祥、乙○○、甲○○及另7人
    ，斯時上揭14人因見被告等人在外叫囂，周文鴻又持辣椒水
    噴霧向屋內射擊，故除吳思漢於本案住處客廳置物櫃內，取
    出可發射辣椒水之空氣槍1把，朝屋外發射，欲阻止余宗憲
    等人進入外，其餘人士均往房屋內側閃避等情，業據吳思漢
    於偵訊時證述：伊是李文宏的朋友，案發當時伊在李文宏家
    ，原本在屋外，聽到對方大呼小叫走過來，伊進屋拿辣椒槍
    對外開，再退至屋子最裡面等語明確（見偵續1號卷第220頁
    ），且有原審勘驗筆錄及附圖在卷可佐（原審卷一第344至3
    55、381至417頁），此部分事實，亦堪認定。
　㈢陳俊宏就其持有手槍2支及子彈部分、其槍、彈來源部分、其
    於事發當日攜帶A1手槍及子彈、交付阿安A2手槍及子彈、於
    現場有擊發A1手槍之部分，已分別於警詢、偵查、另案及本
    案審理時證述甚詳（108年度偵字第3330號卷〈下稱偵3330號
    卷〉一第11至14、233至234頁，109年度上訴字第420號卷〈下
    稱高院卷〉第169、175至181頁，原審卷二第219至221頁）。
    又扣案之手槍2支經送鑑定結果為：⒈送鑑手槍1枝(槍枝管制
    編號0000000000，即A1手槍)，認係改造手槍，由仿半自動
    手槍製造之槍枝，換裝土造金屬槍管而成，擊發功能正常，
    可供擊發適用子彈使用，認具殺傷力。⒉送鑑衝鋒槍1枝（槍
    枝管制編號0000000000，即A2手槍)，研判係仿造手槍，為
    仿美國INTERDYNAMIC廠KG-99型口徑9xl9mm制式半（全）自
    動手槍製造，槍號為742615，槍管內具6條左旋來復線，擊
    發功能正常，可供擊發同口徑制式子彈使用，認具殺傷力。
    有內政部警政署刑事警察局108年9月20日刑鑑字第10800572
    56號鑑定書可佐（偵3330號卷二第67至70頁）。又陳俊宏及
    阿安持本案手槍2支擊發子彈之行為，致𡍼永祥受有腹部穿
    刺傷併小腸及腸系膜穿孔、第三腰椎及胸骨骨折等傷害，乙
    ○○受有右膝槍傷合併右股骨粉碎性骨折及軟組織嚴重受損等
    傷害、甲○○受有左小腿槍傷合併左側脛骨幹開放性骨折、右
    側腹槍傷之傷害，已據𡍼永祥、乙○○及甲○○分別於審判中證
    述在卷，並有渠等分別於基隆長庚紀念醫院、汐止國泰綜合
    醫院之診斷證明書共4紙可憑（偵3330號卷一第351、353、3
    55、519頁，原審卷二第73至94頁），足證本案手槍2支擊發
    之子彈，可以貫穿人體皮膚，顯見本案手槍2支及經陳俊宏
    及阿安擊發之子彈具有殺傷力。
　㈣經原審當庭勘驗本案住處屋內及屋外之監視錄影畫面檔案結
    果：①01：09：11至01：09：14：余宗憲（代號甲，下同）
    持續在屋外打狗。被告（代號乙，下同）右手平舉藍色球棒
    指向後方阿安（代號己，下同）後，便將球棒移至左手，再
    次舉起右手指向陳俊宏（代號戊，下同）之方向後，陳俊宏
    便跑至被告與周文鴻（代號丙，下同）間持槍向屋內開槍。
    被告於陳俊宏向屋內開槍之時，右手由指向陳俊宏之方向平
    行指向屋內後順勢放下，眼睛看向屋內，並往畫面右下方走
    去。周文鴻持續平舉著黃色棒狀物體對著屋內射擊後，便放
    低黃色棒狀物體，於陳俊宏向屋內開槍時跑向陳俊宏後方之
    方向。徐立仁（代號丁，下同）於原地向後退幾步並看向屋
    內。阿安自側背包內取出槍枝後，拉起機柄，朝屋內射擊多
    槍。原先在徐立仁及陳俊宏後方5名同夥男子中，吳○諺（代
    號庚，下同）站在陳俊宏後方往屋內看。②01：09：15至01
    ：09：18：大型黑狗走進屋內，余宗憲雙手舉起球棒跟著大
    型黑狗走進屋內。陳俊宏又向屋內開了1槍。阿安左右平行
    來回幾步，並朝屋內開了數槍。周文鴻退至陳俊宏後方，又
    以逆時針方向經過阿安後繞往屋內方向。徐立仁退至李文宏
    住處門外左側白色汽車前方。吳○諺於陳俊宏及徐立仁身後
    左右平行來回幾步，並向屋內看。③01：09：45至01：09：4
    7：被告走出門外後，剛好遇見正往屋內走去之陳俊宏，被
    告略舉右手，陳俊宏便跑至被告身後，拍了被告背部一下後
    ，疑似回應被告，由被告之右後方繞至被告左前方，與同時
    間平行舉起右手、並以左手抓著陳俊宏的被告，一同往屋內
    走去。周文鴻、徐立仁、吳○諺則跟在被告與陳俊宏後方往
    屋內走去。④01：09：48至01：09：49：陳俊宏進入屋內後
    ，左手先按住門口玻璃門，右手持槍快速衝入屋內，朝向屋
    內高舉手槍於其頭部之高度，且槍頭壓低。被告跟隨在陳俊
    宏後方進入屋內，於陳俊宏朝向屋內高舉手槍之時，走至陳
    俊宏右方，伸出左手推並抓住陳俊宏右肩接近上臂處的衣服
    ，臉面向屋內並右手平行舉向屋內（畫面右方）。⑤01：09
    ：50至01：09：53：陳俊宏朝向屋內開了3槍，被告於陳俊
    宏開第1槍後，左手原仍在陳俊宏右肩接近上臂處，後便將
    雙手放在陳俊宏腰上，以右手將陳俊宏往門口推。被告於陳
    俊宏開槍時一邊以環抱陳俊宏的動作一邊與陳俊宏往門口後
    退，而陳俊宏退至門口時撞上玻璃門，兩人並一同退出屋外
    。此時余宗憲面向屋內並往門口後退，以右手拿著球棒對著
    屋內比劃一下後便跨過音箱，腳步不穩地走至電視螢幕前方
    的櫃子上坐著。此有原審勘驗筆錄及附圖可稽（原審卷第35
    0、353至354、397至400、411至415頁）。另乙○○於原審審
    理時證稱：伊中槍前，就聽到有人說「幹你娘，給他死」，
    伊是第一個中槍的，他們是從外面開槍的，伊有看到一個穿
    橘色衣服的人（註：余宗憲）進來，好像有跟裡面的人在打
    架，那時候已經開槍完了，那時候伊已經受傷了，後面有1
    張椅子，伊坐在那邊手跑著腳，後來𡍼永祥跑到伊旁邊，跟
    伊說他中槍，還有甲○○，伊3人因為中槍跑不掉。後來還有1
    個人進屋開槍，應該是外面開一波、進來之後對著廚房那邊
    又開了好像1、2槍，伊看到2個人等語（原審卷二第73至74
    、76、78至79頁）。𡍼永祥於原審審理時證稱：伊坐在剛好
    背對門口的地方，聽到他們來的聲音，開始開槍，往裡面跑
    的時候，那時候受傷的，當時伊還不覺得痛，剛中槍的時候
    ，當下那一下子還不知道，就跑到裡面。他們本來在外面開
    槍，後來衝進來裡面開槍。中槍後伊待在餐桌靠近魚缸那邊
    ，在魚缸後面，當時伊旁邊除了乙○○外，還有甲○○。伊聽到
    余宗憲在屋外說「幹你娘」幹譙，然後就是一連串的槍聲，
    伊就受傷了等語（原審卷二第81至82、84頁）。甲○○於原審
    審理時證稱：當時伊聽到有一群人在李文宏住處外大喊「吃
    飽沒，給他死」，伊當天是中了2次、共3槍，第1次中槍時
    ，伊不清楚對方是在哪裡開槍，因為聽到槍聲的時候，伊的
    腳已經斷了，左腳中了2槍，當時伊人在屋內，那時候對方
    的人好像在門口而已，伊中槍後是倒在魚缸旁邊，第2次中
    槍時，伊正在後退，伊是倒地的狀態，撐著地板這樣後退，
    在後退的時候，槍手就進來開槍，然後打到伊的右腹，第2
    次中槍時，對方含槍手在內有2人進屋，槍手跟1位穿白色上
    衣的男子係同時進來的，白衣男子就是方才在法庭上的被告
    ，第2次伊是腹部中了1槍。伊先前偵訊時有證述余宗憲、被
    告都有說要給他死，說完後才有人開槍，這部分應以偵訊時
    所述為準，此外伊於另案審理時確係證稱當時身著白衣之人
    拉著槍手進屋，白色衣服的就比著伊用臺語說「打給他死」
    ，然後槍手就對伊開槍等語（原審卷二第87至90頁）。故陳
    俊宏及阿安係經余宗憲、被告指示後，分別持A1手槍、A2手
    槍朝屋內射擊數槍，隨後余宗憲、被告持球棒進入屋內，與
    屋內之李文宏、吳思漢發生衝突，嗣後被告再度離開至屋外
    ，示意陳俊宏入內，陳俊宏即持A1手槍進入屋內，經被告指
    示後，接續在本案住處客廳往前射擊數槍等情，亦足認定。
    由此等客觀情狀，自可認定被告及余宗憲係於抵達現場前之
    不詳時間，知悉陳俊宏攜帶A1手槍及子彈、阿安攜帶A2手槍
    及子彈之事，如此2人方能於現場對陳俊宏及阿安下達射擊
    指令。依前述勘驗監視器畫面檔案之勘驗筆錄及勘驗擷取照
    片所示，阿安係從隨身包內取出扣案之手槍1支射擊，而其
    使用槍彈來源，乃陳俊宏提供，陳俊宏並容任阿安開槍射擊
    ，可見陳俊宏就其原持有手槍部分，並未向他人有所隱瞞；
    陳俊宏及阿安接續持槍射擊時的位置，又係在余宗憲之身旁
    及身後，余宗憲不可能不知其2人朝屋內開槍，但余宗憲當
    場未有何驚訝之舉，仍持續持球棒揮打狗隻，再者，余宗憲
    於上開住處大門外，已見屋內有人持槍射擊，且其本人因此
    遭該子彈擦傷，但余宗憲卻僅手持球棒作為攻擊工具，毫無
    顧慮逕行進入上開住處，持球棒攻擊屋內之人，其肆無忌憚
    之行為，顯預期其進入該住處後，如有持本件槍彈攻擊之必
    要，陳俊宏、阿安當會隨後擊發本案槍彈以支援余宗憲等情
    明確。
　㈤再者，本案另於現場採得並送鑑彈殼14顆、彈頭3顆、包衣1
    個等物，經比對結果，其中彈頭2顆及彈殼7顆，其來復線特
    徵紋痕及彈底特徵紋痕均與A1手槍相吻合，認均係由A1手槍
    所擊發，而其中包衣1個、彈頭1顆及彈殼7顆，其來復線特
    徵紋痕及彈底特徵紋痕均與A2手槍相吻合，認均係由A2手槍
    所擊發，此有內政部警政署刑事警察局108年9月20日刑鑑字
    第1080057256號鑑定書、108年9月19日刑鑑字第1080057255
    號鑑定書各1份可佐（偵3330號卷二第67至83頁），益徵陳
    俊宏及阿安確有上開於房屋內、外，朝房屋內側擊發數槍之
    事實。
　㈥按殺人未遂罪之成立，應以加害人主觀上有無殺意為斷，不
    能因與被害人素不相識，原無宿怨，即認為無殺人之故意。
    又殺人犯意固係隱藏於行為人內部主觀之意思，於持槍射擊
    之情形，就行為人所使用槍枝種類、子彈殺傷力之強弱，其
    射擊之距離、方向、部位、時間等情，雖不能執為認定有無
    殺意之絕對標準，然得審酌事發當時情況，深入觀察行為之
    起因，視其下手情形、射擊時間、位置，佐以其所執槍枝種
    類暨行為後之情狀，予以綜合論斷行為人內心主觀之犯意。
    而A1手槍及A2手槍均為具有殺傷力之槍械，且陳俊宏及阿安
    分別持A1手槍、A2手槍朝屋內射擊數槍，嗣後陳俊宏又接續
    在本案住處客廳持A1手槍往前射擊數槍，斯時有10餘人係往
    房屋內側閃避等節，均據認定如前。被告、余宗憲、陳俊宏
    、阿安既知本案住處內對方多人均在本案手槍2支射程可及
    範圍內，自可預見若朝屋內開槍，極可能會因近距離之強大
    殺傷力，而擊中屋內某人身體重要部位而造成死亡之結果，
    竟不顧此後果之發生，而為上揭射擊行為，故其等間具有殺
    人之不確定犯意聯絡乙節，昭昭甚明。
　㈦綜上所述，被告所辯俱屬臨訟卸責之詞，不足採信。本案事
    證明確，被告犯行堪以認定，應予依法論科。
二、論罪科刑
　㈠依上開檔案結果所示：①01：09：11至01：09：14：被告於陳
    俊宏向屋內開槍之時，右手由指向陳俊宏之方向平行指向屋
    內後順勢放下，眼睛看向屋內，並往畫面右下方走去。③01
    ：09：45至01：09：47：被告走出門外後，剛好遇見正往屋
    內走去之陳俊宏，被告略舉右手，陳俊宏便跑至被告身後，
    拍了被告背部一下後，疑似回應被告，由被告之右後方繞至
    被告左前方，與同時間平行舉起右手、並以左手抓著陳俊宏
    的被告，一同往屋內走去。佐以曹永鈞於原審證述，明確指
    出被告與共犯余宗憲皆說要給他死，說完後才有人開槍等情
    ，足見被告於陳俊宏進屋射擊前即知悉陳俊宏持有上開槍、
    彈，並說給他死，對陳俊宏下指令向屋內開槍，被告就本案
    槍、彈部分即有犯意之聯絡，此部分事實至堪認定，檢察官
    就被告此部分犯嫌雖以裁判上一罪之同一社會基本事實不另
    為不起訴處分，惟因檢察官於起訴事實業已敘及，且本院於
    審理時已諭知被告及其辯護人被告可能涉犯修正前槍砲彈藥
    刀械管制條例第8條第4項及槍砲彈藥刀械管制條例第12條第
    4項之罪（本院卷第96頁），此部分為起訴效力所及，被告
    及辯護人並就此為辯論，自無礙被告訴訟權之防禦，本院自
    得就此予以審判，附此敘明。
　㈡按行為後法律有變更者，適用行為時之法律。但行為後之法
    律有利於行為人者，適用最有利於行為人之法律，刑法第2
    條第1項定有明文。查被告行為後，槍砲彈藥刀械管制條例
    第7條、第8條於109年6月10日修正公布，於同年月12日施行
    。修正前第7條原規定：「（第1項）未經許可，製造、販賣
    或運輸火砲、肩射武器、機關槍、衝鋒槍、卡柄槍、自動步
    槍、普通步槍、馬槍、手槍或各類砲彈、炸彈、爆裂物者，
    處無期徒刑或七年以上有期徒刑，併科新臺幣三千萬元以下
    罰金。（第4項）未經許可，持有、寄藏或意圖販賣而陳列
    第一項所列槍砲、彈藥者，處五年以上有期徒刑，併科新臺
    幣一千萬元以下罰金。」；第8條原規定：「（第1項）未經
    許可，製造、販賣或運輸鋼筆槍、瓦斯槍、麻醉槍、獵槍、
    空氣槍或第四條第一項第一款所定其他可發射金屬或子彈具
    有殺傷力之各式槍砲者，處無期徒刑或五年以上有期徒刑，
    併科新臺幣一千萬元以下罰金。（第4項）未經許可，持有
    、寄藏或意圖販賣而陳列第一項所列槍枝者，處三年以上十
    年以下有期徒刑，併科新臺幣七百萬元以下罰金。」修正後
    第7條則規定：「（第1項）未經許可，製造、販賣或運輸『
    制式或非制式』火砲、肩射武器、機關鎗、衝鋒槍、卡柄槍
    、自動步槍、普通步槍、馬槍、手槍或各類砲彈、炸彈、爆
    裂物者，處無期徒刑或七年以上有期徒刑，併科新臺幣三千
    萬元以下罰金。（第4項）未經許可，持有、寄藏或意圖販
    賣而陳列第一項所列槍砲、彈藥者，處五年以上有期徒刑，
    併科新臺幣一千萬元以下罰金。」；第8條則規定：「（第1
    項）未經許可，製造、販賣或運輸『制式或非制式』鋼筆槍、
    瓦斯槍、麻醉槍、獵槍、空氣槍或第四條第一項第一款所定
    其他可發射金屬或子彈具有殺傷力之各式槍砲者，處無期徒
    刑或五年以上有期徒刑，併科新臺幣一千萬元以下罰金。（
    第4項）未經許可，持有、寄藏或意圖販賣而陳列第一項所
    列槍砲者，處三年以上十年以下有期徒刑，併科新臺幣七百
    萬元以下罰金。」依本次修法草案總說明意旨可知，其主要
    立法目的在於有效遏止持「非制式槍砲」進行犯罪情形，認
    「非制式槍砲」與「制式槍砲」之罪責有一致之必要，故於
    第4條、第7條至第9條增加「制式或非制式」之構成要件，
    亦即不分制式或非制式，凡屬第7條所列各類槍枝型式之槍
    枝，有殺傷力者，概依第7條規定處罰。是「未經許可持有
    可發射子彈具殺傷力之改造（非制式）手槍」犯行，經比較
    新舊法後，修正後應改依第7條第4項規定處罰，其刑罰較修
    正前規定（即原第8條第4項）為重，並無較有利於被告之情
    形，依刑法第2條第1項前段之規定，應適用被告行為時即修
    正前槍砲彈藥刀械管制條例第8條第4項之規定。
　㈢核被告所為，係犯刑法第271條第2項、第1項之殺人未遂罪、
    修正前槍砲彈藥刀械管制條例第8條第4項未經許可持有可發
    射子彈具有殺傷力之手槍罪、槍砲彈藥刀械管制條例第12條
    第4項之未經許可持有具有殺傷力之子彈罪。被告與余宗憲
    、陳俊宏、阿安間就殺人未遂及持有上開槍、彈犯行，有犯
    意聯絡及行為分擔，應論以共同正犯。
　㈣又未經許可，無故持有槍、彈罪，其持有之繼續為行為之繼
    續，至持有行為終了時，均論為一罪，不得割裂，亦有最高
    法院90年度臺上字第3270號判決要旨可資參照。再按未經許
    可持有槍、彈，係侵害社會法益之罪，同時持有種類相同之
    槍、彈，縱令客體有數個（如數同種類槍枝、數發同種類子
    彈），仍為單純一罪，不生想像競合問題，最高法院97年度
    臺上字第231號判決意旨可資參照；若同時持有二不相同種
    類之客體（如同時持有槍枝及子彈），則為一行為觸犯數罪
    名之想像競合犯（最高法院82年度臺上字第5303號判決意旨
    參照）。被告持有可發射子彈具殺傷力之改造手槍2支，並
    同時持有具殺傷力之子彈至少7顆，仍應僅分別成立一未經
    許可持有具有殺傷力之改造手槍、子彈罪。又被告基於同一
    取得槍枝及子彈之犯意，同時持有上開具殺傷力之改造手槍
    及子彈，係以一行為同時觸犯未經許可持有可發射子彈具有
    殺傷力之改造手槍罪及未經許可持有具殺傷力之子彈罪，為
    想像競合犯，應依刑法第55條前段之規定，從一重論以未經
    許可持有可發射子彈具有殺傷力之改造手槍罪處斷。末者，
    被告一行為同時觸犯殺人未遂罪及未經許可持有可發射子彈
    具有殺傷力之改造手槍罪，應依刑法第55條前段之規定，從
    一重之殺人未遂罪處斷。
　㈤至被告與余宗憲偕陳俊宏、阿安各持A1、A2手槍，於密接時
    間，在本案住處內、外擊發子彈，致𡍼永祥、乙○○、甲○○受
    傷，其各次擊發子彈之行為，行為之獨立性極為薄弱，且係
    基於同一殺人犯意，接續為之，應視為數個舉動之接續施行
    ，而以一行為予以評價。又被告係以一殺人未遂行為，同時
    致𡍼永祥、乙○○、甲○○受傷，為想像競合犯，應依刑法第55
    條之規定，從一重之殺人未遂罪處斷。
　㈥被告已著手於殺人行為之實行，惟未生被害人死亡之結果，
    為未遂犯，爰依刑法第25條第2項規定，按既遂犯之刑減輕
    之。   
三、撤銷改判之理由
　㈠原審據以論科，固非無見，惟原審判決就被告與余宗憲、陳
    俊宏、阿安共同持有上開槍、彈部分未予審理，認事用法，
    即有未洽，被告上訴意旨，仍執前揭陳詞，空言否認犯罪或
    飾詞避就，雖不足取，惟原判決既有上開可議之處，自屬無
    可維持，應由本院予以撤銷。
　㈡爰審酌被告僅因余宗憲與他人間有細故糾紛，即糾眾前往本
    案住處之私人住宅，並與余宗憲一同指揮陳俊宏及阿安朝住
    宅內擊發數槍，所為對社會治安及他人生命身體安全均有嚴
    重危害，甚屬不該，且被告犯後始終否認犯行，雖業與告訴
    人達成和解，仍難認犯後態度良好，兼衡其素行、犯罪之動
    機、目的、手段、智識程度、生活狀況等一切情狀，量處有
    期徒刑5年8月。
　㈢沒收部分
　　按刑法之沒收，乃獨立於刑罰及保安處分以外之法律效果，
    非屬刑罰之從刑。不論係違禁物、供犯罪所用、犯罪預備之
    物、犯罪所生之物及犯罪所得，均可為沒收之標的。沒收之
    作用，乃存於犯罪事實或不法事實中禁制物之剝奪，不以有
    刑事責任為必要，而以應剝奪之標的（物或不法利益）為對
    象，應剝奪標的之所在，即為沒收之所在。於數人共同犯罪
    時，上開違禁物、供犯罪所用、犯罪預備之物或犯罪所生之
    物，究應如何諭知沒收，已不能依共同正犯責任共同原則，
    附屬於刑罰而為相同之諭知，而應依立法目的、沒收標的之
    性質及其存在狀態，為下列不同之處理：⒈沒收標的為違禁
    物時，因違禁物本身具社會危害性，重在除去。故刑法第38
    條第1項規定，不問屬於犯罪行為人與否，沒收之。則於數
    人共同犯罪時，除非違禁物已滅失或不存在，均應對各共同
    正犯諭知沒收。⒉沒收標的為供犯罪所用、犯罪預備之物或
    犯罪所生之物時，依刑法第38條第2項前段規定，以屬於犯
    罪行為人者，得沒收之。係藉由剝奪犯罪行為人之所有（包
    含事實上處分權），以預防並遏止犯罪。其既規定屬於犯罪
    行為人者，得沒收之，則於數人共同犯罪時，因共同正犯皆
    為犯罪行為人，故不問屬於共同正犯中何人所有，法院均得
    斟酌個案情節，不予沒收，或僅對共同正犯之所有者，或對
    部分或全部共同正犯，諭知沒收及依刑法第38條第4項規定
    追徵其價額。⒊刑法第38條之1第1項前段犯罪所得沒收之規
    定，同以「屬於犯罪行為人者」，為沒收要件。則於數人共
    同犯罪時，因共同正犯皆為犯罪行為人，所得屬全體共同正
    犯，本亦應對各共同正犯諭知沒收。然因犯罪所得之沒收，
    在於避免被告因犯罪而坐享利得，基於有所得始有沒收之公
    平原則，如犯罪所得已經分配，自應僅就各共同正犯分得部
    分，各別諭知沒收。如尚未分配或無法分配時，該犯罪所得
    既屬於犯罪行為人，仍應對各共同正犯諭知沒收。與上開刑
    法第38條第2項前段，就「屬於犯罪行為人者」之解釋，並
    無不同（最高法院107年度台上字第2697號判決意旨參照）
    。是另案扣案之本案手槍2支，經鑑定具殺傷力，既係屬違
    禁物，依前述說明，沒收標的為違禁物時，因違禁物本身具
    社會危害性，重在除去，故刑法第38條第1項之規定，不問
    屬於犯罪行為人與否，沒收之，則於數人共同犯罪時，除違
    禁物已滅失或不存在外，均應對各共同正犯諭知沒收，是本
    院上開109年度上訴字第1727號判決雖經宣告沒收上開本案
    手槍2支，然經該案被告上訴最高法院後，由最高法院110年
    度台上字第1922號判決撤銷發回本院更審，尚未確定，有前
    述最高法院判決在卷可稽（本院卷第86至91頁），前述本案
    手槍2支既尚存在，自應依刑法第38條第1項之規定宣告沒收
    。至於被告當日固持有球棒1支，然被告供述上開球棒係其
    於車內隨手取得，尚難證明其有處分權，依前開說明，爰不
    予宣告沒收。至警方在本案住處門外及門內扣得之彈頭及彈
    殼等物，均已因擊發而失子彈之結構而無殺傷力，已非違禁
    物，亦不予宣告沒收。
據上論斷，應依刑事訴訟法第369條第1項、第364條、第299條第
1項前段，判決如主文。
本案經檢察官陳彥章提起公訴，檢察官何明楨到庭執行職務。
中　　華　　民　　國　　110 　年　　10　　月　　21　　日
                  刑事第十九庭  審判長法　官  曾淑華
                                      法　官  陳文貴
                                      法　官  許文章
以上正本證明與原本無異。
如不服本判決，應於收受送達後20日內向本院提出上訴書狀，其
未敘述上訴之理由者並得於提起上訴後20日內向本院補提理由書
（均須按他造當事人之人數附繕本）「切勿逕送上級法院」。
                                      書記官  陳盈芝
中　　華　　民　　國　　110 　年　　10　　月　　22　　日
附錄：本案論罪科刑法條全文
中華民國刑法第271條
殺人者，處死刑、無期徒刑或10年以上有期徒刑。
前項之未遂犯罰之。
預備犯第1項之罪者，處2年以下有期徒刑。

修正前槍砲彈藥刀械管制條例第8條
未經許可，製造、販賣或運輸鋼筆槍、瓦斯槍、麻醉槍、獵槍、
空氣槍或第四條第一項第一款所定其他可發射金屬或子彈具有殺
傷害之各式槍砲者，處無期徒刑或五年以上有期徒刑，併科新臺
幣壹仟萬元以下罰金。
未經許可，轉讓、出租或出借前項所列槍枝者，處五年以上有期
徒刑，併科新臺幣壹仟萬元以下罰金。
意圖供自己或他人犯罪之用，而犯前二項之罪者，處無期徒刑或
七年以上有期徒刑，併科新臺幣壹仟萬元以下罰金。
未經許可，持有、寄藏或意圖販賣而陳列第一項所列槍枝者，處
三年以上十年以下有期徒刑，併科新臺幣七百萬元以下罰金。
第一項至第三項之未遂犯罰之。
犯第一項、第二項或第四項有關空氣槍之罪，其情節輕微者，得
減輕其刑。

槍砲彈藥刀械管制條例第12條
未經許可，製造、販賣或運輸子彈者，處1年以上7年以下有期徒
刑，併科新台幣500萬元以下罰金。
未經許可，轉讓、出租或出借子彈者，處6月以上5年以下有期徒
刑，併科新台幣300萬元以下罰金。
意圖供自己或他人犯罪之用，而犯前二項之罪者，處3年以上10
年以下有期徒刑，併科新台幣700萬元以下罰金。
未經許可，持有、寄藏或意圖販賣而陳列子彈者，處5年以下有
期徒刑，併科新台幣300萬元以下罰金。
第1項至第3項之未遂犯罰之。